【裁判字號】    92,台上,5264
【裁判日期】    920925
【裁判案由】    殺人
【裁判全文】
最高法院刑事判決                              九十二年度台上字第五二六四號
    上  訴  人  台灣高等法院高雄分院檢察署檢察官
    被      告  甲○○
右上訴人因被告殺人案件，不服台灣高等法院高雄分院中華民國九十二年六月二十六
日第二審判決（九十二年度上訴字第三二八號，起訴案號：台灣屏東地方法院檢察署
九十一年度偵字第四一三五號），提起上訴，本院判決如左：
    主  文
原判決撤銷，發回台灣高等法院高雄分院。
    理  由
本件原判決認定被告甲○○從事向椰農採收椰子轉手販賣之生意，民國九十一年三至
五月間，先後二次向王育仁購買椰子販賣。九十一年七月六日晚上某時許，王育仁酒
後騎乘機車至屏東縣長治鄉○○村○○路三巷八號找鄭光輝喝酒，因該處無酒，王育
仁即騎乘機車附載鄭光輝外出買酒，途經屏東縣屏東市○○里○○街九十九號被告住
處附近，王育仁認被告採購椰子之價金仍未付清，告知鄭光輝後於當日晚上八時許，
即駕駛該機車至被告住處，二人先後進入被告住處客廳內，適被告在客廳內赤膊上身
觀看電視，王育仁說明來意，被告認其並未積欠貨款，因而發生爭吵。被告見王育仁
顯露酒意，認其係酒後鬧事，催促王育仁返家休息，王育仁不從，被告遂將王育仁自
客廳拉至屋外水泥廣場，途中仍爭執不下，被告愈加生氣，當時王育仁已有酒意，且
步履不穩，如遭推擠毆打，王育仁可能因重心不穩而摔倒在水泥地，如頭部不慎碰撞
質地堅硬之水泥地，可能因此造成死亡之結果，乃客觀上所能預見之事實，詎被告竟
疏未注意，於爭執中，基於傷害之犯意，徒手朝王育仁之背部揮拳，繼又徒手朝王育
仁頭部揮拳重擊，致使王育仁受有左眉撕裂傷、左外耳殼及其前後側連接部分皮膚瘀
傷，王育仁因重心失穩而跌倒於地，於跌倒之際，頭部碰撞水泥地面，造成頭骨骨折
，顱內大量硬腦膜下腔出血、蜘蛛膜下腔出血及腦挫傷，鄭光輝自客廳跟出見狀，迅
將王育仁扶起施以急救，被告亦請其女友周麗菁報警並通知救護車，惟仍畏罪逃離現
場。嗣路人洪英敏經過，發現上情，再度借用周麗菁之行動電話報警，救護車抵達後
隨即將王育仁送往屏東基督教醫院急救，延至九十一年七月二十二日上午十時十五分
許，因頭部外傷合併頭骨骨折、顱內出血及腦挫傷不治死亡等情。因而撤銷第一審論
處上訴人殺人罪刑之判決，改判論處其傷害人之身體，因而致人於死罪刑，固非無見
。
惟查：(一)、證據之證明力，固屬於法院判斷之自由，但不得違背經驗法則，如其判斷
，尚有疑竇，則難遽採為被告有利或不利之認定。原判決理由二之(三)、(四)謂被害人王
育仁左眉外側有外傷，左外耳殼及其前後側連接之部分皮膚有瘀傷，頭皮下有瀰漫性
血腫，頭骨骨折，顱內有大量硬腦膜下腔血腫，蜘蛛膜下腔出血，及腦挫傷。毒化學
檢驗骨內容物中含低濃度酒精。而據屏東基督教醫院被害人之急診病歷記載其初抵醫
院急救時其血液中酒精濃度為每百毫升０‧二四公克。又被害人所騎乘之機車停放於
事發地點宅內且無任何損傷。故推論被害人應是在酒後遭他人以鈍器擊打頭部（非因
車禍，亦非自己跌倒，因為四肢無大面積擦挫傷，機車完好。現場無高處墜落之地形
），而造成前述嚴重頭部外傷，雖經送醫急救，但不治死亡。故死亡原因為頭部外傷
合併頭骨骨折、顱內出血及腦挫傷，死亡方式為他殺，有法務部法醫研究所九十一法
醫所醫鑑字第一０五二號鑑定書、鑑定驗斷書及屍體照片在卷可憑。又謂內政部警政
署刑事警察局鑑定結果，亦認被害人死亡原因為：衝擊性顱腦鈍力損傷；顱骨骨折、
顱內出血及腦挫傷，頭部受創處至少有二處；是被他人持鈍器敲擊造成，上開創傷不
可能是由他人徒手毆擊或猛推倒地所致，有該局九十一年十月十六日刑醫字第０九一
０二八０七四七號函在卷可憑。原審法院再向法務部法醫研究所函查結果亦稱：被害
人王育仁頭部所受傷害不可能係徒手所造成等語。如果無訛，既經三次專業機關依醫
學解剖而為科學鑑定之結果，均認被害人之死因係他殺，且不可能係徒手所造成等情
，能否僅因被告否認，且現場未查獲兇器，即謂前開鑑定與事實不符，均不足採，尚
非無疑。證人鄭光輝於警訊之初供稱：「……到了海豐加油站斜對面一私壇，我和王
育仁一同進入屋內找人（不清楚叫何姓名），進入屋內有一人坐著看電視……後來二
人（指王育仁與屋內的那個人）就爭吵起來，並拉扯出去外面，過一會我出去時就看
見王育仁倒在海豐街九十九號圍牆邊不起，當時與王育仁拉扯之人也沒看見……」等
語（警卷第九頁背面）。如果無訛，被告如已不在現場，即使其曾持鈍器重擊被害人
頭部，非不能將之帶離現場。實情如何，非無疑竇。原審未詳加調查釐清，亦未向法
務部法醫研究所函查其來函所稱被害人王育仁頭部所受之傷不可能係徒手所造成一語
，是否排除跌倒後碰撞地面所造成之傷。遽以依證人鄭光輝、邱振安之證述均不足以
證明被告有持兇器毆打王育仁，現場亦未查獲扣得任何兇器，認內政部警政署刑事警
察局所為之鑑定，謂頭部受創處至少有二處，是被他人持鈍器敲擊造成，並非有據。
法務部法醫研究所函覆稱不可能是徒手造成等語，並未排除跌倒後碰撞地面所造成，
而水泥地質地堅硬，被害人王育仁復已有醉意，抵抗能力自較為薄弱，如遭猛力推擠
，因失去重心倒地時頭部碰撞水泥地面導致頭部外傷合併頭骨骨折、顱內出血及腦挫
傷，非無可能，而採信被告於警訊中供稱伊係徒手毆打被害人，被害人不支倒地，碰
撞地上水泥之自白，而改判被告傷害致人於死罪刑，尚嫌速斷。(二)、科刑判決所認定
之事實，與所採用之證據不相適合者，即屬證據上之理由矛盾。原判決事實欄認定記
載上訴人為前開犯罪之時間係九十一年七月六日晚上，理由則說明採證人鄭光輝、邱
振安於警訊中之陳述及被告部分自白為該項認定之依據。然鄭光輝、邱振安及上訴人
於警訊時，均稱係九十一年七月十六日晚上發生之事（警卷第二頁背面、第五頁背面
、第八頁正面、第九頁背面）。原判決有關犯罪時間之認定與所採之證據顯不相適合
，難謂無證據上理由矛盾。(三)、上訴期間為十日，自送達判決後起算，刑事訴訟法第
三百四十九條前段定有明文。第一審法院判處被告殺人罪刑後，判決書正本於九十二
年一月二十九日由送達人巫仁中送達於第一審檢察官黃莉娟收受，有送達證書附卷（
第一審卷第一七三頁）可按。惟第一審法院判決正本又於九十二年三月五日由副法警
長巫仁中送達於檢察官何克昌收受，亦有送達證書在卷可稽（原審卷第八十頁）。何
以有此先後送達之情形？而檢察官何克昌於九十二年三月十七日向第一審法院提起上
訴，有無逾期，其上訴是否合法，原審未予查明，遽為實體上之判決，亦有可議。上
訴意旨指摘原判決不當，尚非無理由，應認有撤銷發回更審之原因。
據上論結，應依刑事訴訟法第三百九十七條、第四百零一條，判決如主文。
中      華      民      國    九十二    年      九      月    二十五    日
                              最高法院刑事第三庭
                                  審判長法官  董  明  霈
                                        法官  林  茂  雄
                                        法官  王  居  財
                                        法官  張  祺  祥
                                        法官  郭  毓  洲
      右正本證明與原本無異
                                              書  記  官
中      華      民      國    九十二    年      十      月      二      日


司法院資訊處製作；財團法人民間司法改革基金會備份。
